最高法院民事判決　　　　　　九十六年度台上字第二四０一號
上　訴　人　亞鉑化粧品有限公司
法定代理人　丁○○
上　訴　人　乙○○
　　　　　　丙○○
共　　　同
訴訟代理人　許坤立律師
　　　　　　郭香吟律師
被 上訴 人　甲○○
訴訟代理人　劉宏邈律師
上列當事人間請求確認抵押權不存在等事件，上訴人對於中華民
國九十六年四月十一日台灣高等法院第二審判決 (九十五年度重
上字第五一八號)，提起上訴，本院判決如下：
    主  文
原判決關於(一)駁回上訴人乙○○、丙○○在第一審之訴，(二)命上
訴人乙○○、丙○○連帶給付，(三)命上訴人亞鉑化粧品有限公司
給付違約金暨各該訴訟費用負擔部分均廢棄，發回台灣高等法院
。
上訴人亞鉑化粧品有限公司之其他上訴駁回。
第三審訴訟費用，關於駁回其他上訴部分，由上訴人亞鉑化粧品
有限公司負擔。
    理  由
本件上訴人乙○○、丙○○（下稱乙○○等二人）主張：伊於民
國八十一年十二月間以其所共有坐落台北市南港區○○○段二小
段第四四二地號土地應有部分四分之一及其上同小段第六○一建
號門牌台北市南港區○○○路○段二六五號二樓建物（下稱系爭
不動產），為被上訴人設定債權額新台幣（下同）七百八十萬元
，存續期間自八十一年十二月四日至八十二年三月三日之抵押權
（下稱系爭抵押權），惟伊於抵押權存續期間屆滿前，並未向被
上訴人借得任何款項，系爭抵押權所擔保之債權並不存在等情，
爰依民法第七百六十七條中段規定，求為命：(一)確認系爭抵押權
所擔保之債權不存在(二)被上訴人應將系爭抵押權設定登記塗銷。
上訴人亞鉑化粧品有限公司（下稱亞鉑公司，與乙○○等二人合
稱上訴人等）就被上訴人之反訴，則以：伊有向被上訴人借款六
百萬元，亦願意清償，但乙○○等二人並未與伊連帶借款等語，
資為抗辯。
被上訴人則以：伊已交付借款六百萬元予亞鉑公司，亞鉑公司並
簽發同額本票一紙交伊，該本票正面、背面均有乙○○等二人之
印文，且系爭抵押權設定契約書之訂立契約人欄記載乙○○等二
人為「義務人兼連帶債務人」、乙○○等二人並簽立之借款證上
，立據人欄亦記載「義務人兼債務人：丙○○、乙○○」，並於
亞鉑公司簽具之借款證之騎縫上蓋乙○○等二人之印章，足見乙
○○等二人確係以設定系爭抵押權及在借款證上簽名蓋章之方式
，擔保清償系爭本票上之金額，故乙○○等二人應為系爭借款之
物上擔保人及連帶債務人，應與亞鉑公司連帶清償系爭借款，系
爭抵押權登記不應塗銷等語，資為抗辯。並於原審提起反訴，聲
明求為命乙○○等二人與亞鉑公司應連帶給付伊六百萬元並加計
違約金之判決。
原審以：亞鉑公司所立切結書及借款證內容記載，與乙○○等二
人書立之切結書及借款證相互勾稽，顯示亞鉑公司與乙○○等二
人分別書立之切結書及借款證，除用以設定抵押權之不動產不同
外，其餘內容均相同，且書立之日期亦均為八十一年十二月四日
，而其上所記載「以支票或本票擔保兌現其票號：○八八五二六
號」等字樣，經核與系爭本票之發票日及票號相同，且亞鉑公司
書立之切結書、借款證及乙○○等二人書立之切結書、借款證，
其騎縫上蓋有亞鉑公司、丁○○及乙○○等二人之印文，乙○○
等二人對於系爭本票、切結書、借款證上其印文之真正並不爭執
，足證亞鉑公司與乙○○等二人同時在八十一年十二月四日共同
簽發系爭本票，並分別書立切結書、借款證，同意以各自所有之
不動產分別設定七百八十萬元之抵押權向被上訴人借款六百萬元
。又借款證上雖未載明「連帶」二字，然依其文義，已明示就該
六百萬元之同一借款債務，乙○○等二人與亞鉑公司對於被上訴
人各負全部給付之責任，依民法第二百七十二條之規定，亞鉑公
司與乙○○等二人為連帶債務人。參以系爭抵押權設定契約書，
訂立契約人欄記載乙○○等二人為「義務人兼連帶債務人」，益
證乙○○等二人真意確為就該借款擔任連帶債務人，並以系爭抵
押權為擔保。次依證人祝光雲、許財旺證稱情節，益見可證乙○
○等二人確有與亞鉑公司就同一筆借款，於八十一年十二月四日
共同簽發系爭本票，並分別書立切結書、借款證，同意各自以所
有之不動產分別為被上訴人設定債權額七百八十萬元之抵押權，
連帶向被上訴人借款六百萬元。又系爭借款證雖未記載借款金額
，惟乙○○等二人與亞鉑公司共同簽發系爭本票，即應連帶負六
百萬元之票據債務，且依借款證上載明之旨，已足認系爭本票之
票面金額六百萬元，即為借款證上所指之借款之金額，系爭抵押
權設定契約書，訂立契約人欄記載乙○○等二人為「義務人兼連
帶債務人」、「聲請登記以外之之約定事項」欄記載：「其他特
約事項詳如附件其他約定事項之規定」；而附件之「其他約定事
項」第一條則規定：「擔保物提供人所提供之本抵押物之擔保範
圍包括債務人對抵押權人現在（包括過去所負現在尚未清償）及
將來所負之借款、票據、保證損害賠償等暨其他一切債務」，江
螢江等二人簽立之借款證上，立據人欄亦記載「義務人兼債務人
：丙○○、乙○○」，故不論系爭本票票據債務或借款證上所指
之借款債務，依系爭抵押權設定契約書之約定，均為系爭抵押權
之擔保範圍。末查被上訴人已將系爭借款六百萬元交付亞鉑公司
法定代理人丁○○收受，且系爭借款迄未清償之事實，業據被上
訴人提出同意書、收條為證，並為亞鉑公司所不爭執，則系爭抵
押權所擔保之債權既未清償，乙○○等二人訴請塗銷系爭抵押權
登記，即屬無據。又乙○○等二人與亞鉑公司連帶向被上訴人借
款六百萬元，並約定清償日為八十二年三月七日，逾期償還，按
日息每百元二角計算之違約金，則被上訴人依借貸之法律關係，
反訴請求上訴人等連帶給付借款六百萬元及前開按日息每百元二
角計算之違約金，為有理由。因而將第一審所為乙○○等二人勝
訴之判決廢棄，改判駁回其訴，並依被上訴人反訴聲明，命上訴
人等連帶給付被上訴人六百萬元及前開按日息每百元二角計算之
違約金。
茲分兩部分說明：
(一)關於廢棄發回部分（即原判決關於駁回乙○○等二人在第一審
之訴，並命乙○○等二人連帶給付六百萬元及上訴人等連帶給付
六百萬元自八十二年三月八日起至清償日止，按日息每百元二角
計算之違約金之上訴部分）:
按約定之違約金額過高者，法院得減至相當之數額，民法第二百
五十二條定有明文，至於是否相當，即須依一般客觀事實，社會
經濟狀況及當事人所受損害情形，以為斟酌之標準。被上訴人請
求乙○○等二人與亞鉑公司連帶給付六百萬元，及逾期按日息每
百元二角計算之違約金，係以登記謄本為其論據，但細究登記謄
本未見有前揭事項之約定，乙○○等二人立具之借款證違約金欄
金額部分亦係空白，兩造間究有無違約金之約定？有待澄清。且
被上訴人請求按日息每百元二角計算之違約金，已幾近年息百分
之七十三，依一般客觀事實及社會經濟狀況綜合判斷，是否明顯
過高？尚非無進一步推求餘地。又系爭借款證上並未載明「連帶
」二字，為原審確定之事實。乙○○等二人是否與亞鉑公司為連
帶債務人，端視其有無明示就同一債務各負全部給付之責，而依
系爭借款證所載，其上僅有乙○○等二人分別以「義務人兼債務
人」及「連帶債務人或義務人」名義立具，且僅有抵押權設定債
權額七百八十萬元之記載，並無借款金額六百萬元之約定，另在
同頁有騎縫章聯立之切結書上則係由亞鉑公司立具，其上並無金
額之記載，則是否得執此即逕認乙○○等二人與亞鉑公司已就六
百萬元之同一債務，須各負全部給付之責，即非無疑義，且證人
祝光雲、許財旺均證稱乙○○等二人係設定抵押，提供擔保，詳
情如何？原審未遑詳查究明，遽以上開情詞為乙○○等二人不利
之判斷，亦嫌疏略。上訴論旨，就此部分指摘原判決不當，求予
廢棄，非無理由。
(二)關於駁回亞鉑公司其他上訴部分：
原判決以前揭理由命上訴人亞鉑公司給付六百萬元部分，經核於
法並無違背。上訴論旨，仍就與判決結果不生影響之理由，指摘
原判決關此部分不當，求予廢棄，非有理由。
據上論結，本件上訴為一部有理由，一部無理由。依民事訴訟法
第四百七十七條第一項、第四百七十八條第二項、第四百八十一
條、第四百四十九條第一項、第七十八條，判決如主文。
中　　華　　民　　國　九十六　年　　十　　月　二十五　日
                      最高法院民事第七庭
                          審判長法官  劉　福　來
                                法官  陳　國　禎
                                法官  陳　重　瑜
                                法官  吳　謀　焰
                                法官  許　正　順
      本件正本證明與原本無異
                                      書  記  官
中　　華　　民　　國　九十六　年　 十一  月　　八　　日
                                                      v
